臺灣高等法院臺中分院刑事判決    100年度上更(一)字第116號
上  訴  人
即  被  告  陳婉如
指定辯護人  本院公設辯護人王金陵
上列上訴人因違反毒品危害防制條例案件，不服臺灣彰化地方法
院99年度訴字第1312號，中華民國99年12月9日第一審判決（起
訴案號：臺灣彰化地方法院檢察署99年度偵字第8705號、第9012
號），提起上訴，經最高法院就販賣第一級毒品予賴松森部分發
回更審，本院判決如下：
    主  文
原判決關於販賣第一級毒品予賴松森部分及定應執行刑部分均撤
銷。
陳婉如犯販賣第一級毒品罪，累犯，處有期徒刑拾年陸月；扣案
之行動電話機具壹支（搭配0000000000號SIM卡壹張）、電子磅
秤壹臺、分裝袋壹包均沒收之；未扣案之販賣第一級毒品所得財
物新臺幣壹仟元沒收之，如全部或一部不能沒收時，以其財產抵
償之。
    事  實
一、陳婉如（綽號阿如、阿妹）前因違反毒品危害防制條例案件
    ，經臺灣高等法院臺南分院以89年度上訴字第250號判處有
    期徒刑7年4月確定，嗣入監服刑，甫於民國94年10月18日縮
    短刑期假釋出監，假釋期間並付保護管束，迄96年10月12日
    假釋期滿未經撤銷，視為已執行完畢。詎仍不知悔改，明知
    海洛因係毒品危害防制條例第2條第2項第1款所規定之第一
    級毒品，不得非法持有、販賣，竟基於販賣第一級毒品海洛
    因以營利之犯意，持用0000000000號行動電話（搭配000000
    0000SIM卡各1張）作為販賣毒品之連絡工具，嗣賴松森於99
    年7月1日夜晚10時33分、10時49分許，使用0000000000號行
    動電話與陳婉如持用之上揭0000000000號行動電話，相互聯
    絡妥交易海洛因之事宜後，陳婉如即於99年7月1日晚上約11
    時許，至彰化縣員林鎮東山里小美山小吃部，販賣交付其以
    電子磅秤、包裝袋分裝妥，價值新臺幣(下同)1000元之海洛
    因予賴松森，並向賴松森收取1000元現金牟利。
二、嗣經彰化縣警察局刑警大隊另案執行通訊監察時，發現陳婉
    如涉有販賣毒品犯行，乃報請臺灣彰化地方法院檢察署檢察
    官指揮司法警察對陳婉如依法實施通訊監察，迄99年9月14
    日上午6時45分許，臺灣彰化地方法院檢察署檢察官指揮彰
    化縣警察局刑事警察大隊偵查第一隊、行政院海巡署海洋巡
    防總局第三海巡隊等專案小組成員共同持臺灣彰化地方法院
    核發之搜索票，在彰化縣彰化市○○路195號歐悅汽車旅館
    第123號房間，執行搜索及拘提陳婉如到案，並扣得陳婉如
    所有供本件販毒所用之行動電話1支（搭配0000000000號行
    動電話SIM卡1張）、電子磅秤1臺、預備供販賣第一級毒品
    使用之分裝袋1包及欲供販賣之第一級毒品海洛因3小包（驗
    餘合計淨重1.59公克，空包裝3個合計總重0.82公克）、第
    二級毒品甲基安非他命8小包、行動電話2支（分別搭配0000
    000000、0000000000號SIM卡各1張）、另犯販毒所得財物剩
    餘現金新臺幣（下同）800元及與販毒無關之現金24100元、
    安非他命殘渣瓶1個、行動電話1支、0000000000、00000000
    00、0000000000、0000000000號行動電話SIM卡共4張。
三、案經臺灣彰化地方法院檢察署檢察官指揮彰化縣警察局刑事
    警察大隊偵查第一隊、行政院海巡署海洋巡防總局第三海巡
    隊共同查獲並移送該署檢察官偵查起訴。
    理    由
壹、證據能力方面
一、按被告以外之人於偵查中向檢察官所為陳述，除顯有不可信
    之情況者外，得為證據，刑事訴訟法第159條之1第2項定有
    明文。檢察官於偵查中對被告以外之人（包括證人、鑑定人
    、告訴人、被害人等）所為之偵查筆錄，或被告以外之人向
    檢察官所提之書面陳述，性質上均屬傳聞證據。惟現階段刑
    事訴訟法規定檢察官代表國家偵查犯罪、實施公訴，依法其
    有訊問被告、證人及鑑定人之權，證人、鑑定人且須具結，
    而實務運作時，檢察官偵查中向被告以外之人所取得之陳述
    ，原則上均能遵守法律規定，不致違法取供，其可信度極高
    。又所謂「顯有不可信」之情況，係指其不可信之情形，甚
    為顯著了然者，固非以絕對不須經過調查程序為條件，然須
    從卷證本身，綜合訊問時之外部情況為形式上之觀察或調查
    ，即可發現，無待進一步為實質調查之情形而言。職是，被
    告以外之人前於偵查中已具結而為證述，除反對該項供述得
    具有證據能力之一方，已釋明「顯有不可信之情況」之理由
    外，該證人於偵查中之陳述應具有證據能力。經查：證人賴
    松森於檢察官偵查中所為之陳述，均經依法具結，其證詞之
    憑信性已獲擔保，且檢察官亦無何違法取供之顯不可信之情
    況，均應有證據能力。
二、按偵查犯罪機關依法定程序監聽之錄音，係以監聽之錄音帶
    為其調查犯罪所得之證據，司法警察依據監聽錄音結果予以
    翻譯而製作之通訊監察譯文，乃該監聽錄音帶內容之顯示，
    此為學理上所稱之「派生證據」，屬於文書證據之一種。於
    被告或訴訟關係人對其譯文之真實性發生爭執或有所懷疑時
    ，法院固應依刑事訴訟法第165條之1第2項之規定，勘驗該
    監聽錄音帶以踐行調查證據之程序，俾確認該錄音聲音是否
    為通訊者本人及其內容與通訊監察譯文之記載是否相符，或
    傳喚該通訊者為證據調查。倘被告或訴訟關係人對該通訊監
    察譯文之真實性並不爭執，即無勘驗辨認其錄音聲音之調查
    必要性，法院於審判期日如已踐行提示通訊監察譯文供當事
    人辨認或告以要旨，使其表示意見等程序並為辯論者，其所
    為之訴訟程序即無不合（參考最高法院97年度台上字第561
    號判決意旨）。查本案警方對被告所使用之0000000000號行
    動電話門號所實施之通訊監察，係由臺灣彰化地方法院檢察
    署檢察官聲請臺灣彰化地方法院依通訊保障及監察法所核准
    ，在通訊監察期間內對上開門號為合法之監聽，有臺灣彰化
    地方法院99年度聲監字第339號、99年度聲監續字第306號、
    99年度聲監續字第380號通訊監察書影本附於原審卷（第104
    至107頁）可參，故上開通訊監察係依法定程序所為，而警
    方基於該通訊監察所取得之監聽電話錄音，復製作成監聽譯
    文，有通訊監察譯文在卷可憑，且經本院於審判期日提示予
    公訴人、被告及辯護人後，供其等辨認、表示意見並為辯論
    ，迄本院言詞辯論終結前均無異議，即同意有證據能力，本
    院復查無其他不法之情狀，依上開說明，本件卷內通訊監察
    譯文自具有證據能力。
三、復按當事人、代理人或辯護人於法院調查證據時，知有第15
    9條第1項不得為證據之情形，而未於言詞辯論終結前聲明異
    議者，視為有前項之同意，刑事訴訟法第159條之5第2項定
    有明文。此乃基於證據資料愈豐富，愈有助於真實發現之理
    念，酌採當事人進行主義之證據處分權原則，並強化言詞辯
    論主義，透過當事人等到庭所為之法庭活動，在使訴訟程式
    順暢進行之要求下，承認傳聞證據於一定條件內，得具證據
    適格。此種「擬制同意」，因與同條第1項之明示同意有別
    ，實務上常見當事人等係以「無異議」或「沒有意見」表示
    之，斯時倘該證據資料之性質，已自起訴書、原審判決書之
    記載而瞭解，或偵、審中經檢察官、審判長、受命法官、受
    託法官告知，或被告逕為認罪答辯或有類似之作為、情況，
    即可認該相關人員於調查證據之時，知情而合於擬制同意之
    要件（參考最高法院96年度台上字第4174號判決意旨）。查
    本件檢察官、被告及辯護人對於證人賴松森於警詢陳述之證
    據能力，均表示「沒有意見」，且迄言詞辯論終結前亦未聲
    明異議，本院審酌該等陳述製作時之情況，尚無違法不當或
    證明力明顯過低之瑕疵，且為證明犯罪事實存否所必要，認
    為以之作為證據應屬適當，揆諸前開說明，自有證據能力。
四、其他非供述證據部分：
  1.蒐證及現場照片部分：上開照片係警方以照相機之功能，於
    查獲被告時針對查獲現場蒐證所拍攝之照片，不含有人類意
    思表達之供述要素，其內容與現實情狀之一致性，係透過機
    械原理加以還原，並無人對現實情形之記憶、知覺經常可能
    發生之誤差（如知覺之主觀性及記憶隨時間推移而發生變化
    、遺忘等），故上開證據均屬非供述證據，並無傳聞法則之
    適用至明（參考最高法院97年度台上字第3854號判決意旨）
    ，又當事人及辯護人於準備程序及審理期日均未爭執該等證
    據之證據能力，且迄言詞辯論終結前亦未聲明異議，本院審
    酌並無事證顯示該等證據有違法取得之情形，復參酌該等證
    據與本案具有關連性，並經本院於審理期日當庭提示予當事
    人及辯護人而依法踐行調查程序，認為以之作為證據應屬適
    當，是均有證據能力。
  2.內政部警政署刑事警察局（下稱刑事警察局）所出具鑑定書
    及法務部調查局（下稱調查局）所出具之濫用藥物實驗室鑑
    定書：按現行刑事訴訟法關於「鑑定」之規定，除選任自然
    人充當鑑定人外，另設有囑託機關鑑定制度。依同法第198
    條、第208條之規定，不論鑑定人或鑑定機關、團體，固均
    應由法院、審判長、受命法官或檢察官視具體個案之需要而
    為選任、囑託，並依第206條之規定，提出言詞或書面報告
    ，始符合同法第159條第1項所定得作為證據之「法律有規定
    」之情形。否則所為之鑑定仍屬傳聞證據。然於司法警察機
    關調查中之案件，為因應實務上，或因量大、或有急迫之現
    實需求，併例行性當然有鑑定之必要者，例如毒品之種類與
    成分、尿液之毒品反應，或者槍彈有無殺傷力等鑑定，基於
    檢察一體原則，得由該管檢察長對於轄區內之案件，以事前
    概括選任鑑定人或囑託鑑定機關、團體之方式，俾便轄區內
    之司法警察官、司法警察對於調查中之此類案件，得即時送
    請先前已選任之鑑定人或囑託之鑑定機關、團體實施鑑定，
    以求時效（法務部92年9月1日法檢字第0920035083號函參照
    ，刊載於法務部公報第312期）。此種由司法警察官、司法
    警察依檢察官所概括選任之鑑定人或囑託鑑定機關、團體所
    為之鑑定結果，與檢察官選任或囑託為鑑定者，性質上並無
    差異。查卷附之法務部調查局出具之99年10月22日調科壹字
    第09923023300號濫用藥物實驗室鑑定書1份（見原審卷第54
    頁），係屬檢察機關概括授權司法警察（官）送請鑑定機關
    實施鑑定，經審酌該鑑定機關基於其專業職能及經驗所為之
    鑑驗，做成書面紀錄，其信憑性已具相當之擔保，且鑑定過
    程亦核無何違法或不當之情事，揆諸前開說明，自可做為證
    據。
  3.扣案之第一級毒品海洛因3小包（驗餘合計淨重1.59公克，
    空包裝3個合計總重0.82公克）、電子磅秤1臺、分裝袋1包
    、行動電話1支（搭配0000000000號行動電話SIM卡1張），
    非屬供述證據而無傳聞法則之適用，且上開物品，係經警察
    持法院核發搜索票所扣得，此有搜索同意書、搜索扣押筆錄
    及扣押物品目錄表在卷可稽（見警卷第46至50頁），且與本
    案具有關聯性，而檢察官、被告及辯護人於言詞辯論終結前
    對於此部分為本件判決基礎之上開扣案證物，並未陳明其取
    得程序有不合法之情形，其等對於各該扣案證據之證據能力
    亦無爭執，本院亦未發現上開扣案之各項證據有以非法方式
    取得之情形，是上開各項扣案證據應係以合法程序取得，亦
    均有證據能力。
  4.卷附行動電話門號申請使用人查詢資料，屬於各該電信公司
    從事登錄所轄行動電話申請資料之從事業務之人，本於業務
    上或通常業務過程所製作之電磁紀錄文書，再透過查詢列印
    為紙本，為從事業務之人於業務上或通常業務過程所須製作
    之紀錄文書，本院既查無何顯不可信之情況，依據刑事訴訟
    法第159條之4第2款之規定，均應認有證據能力。至於行動
    電話門號對外發話、受話之雙向通聯紀錄資料，係屬機械性
    紀錄特徵，亦即透過電信公司之基地台接收行動電話門號發
    話、受話之電磁紀錄而為之機械性紀錄資料，其現實透過該
    行動電話門號發話、受話之情形與電磁紀錄結果所顯示之雙
    向通聯紀錄，在內容上的一致性乃透過機械的正確性來加以
    保障，並不存在人對現實情形的知覺、記憶，在表現時經常
    可能發生的錯誤，故行動電話之雙向通聯紀錄則當屬非供述
    證據，而檢察官、被告及其辯護人對於該等證據之證據能力
    均未表示異議，或主張係執法人員違法取得，且查無不得作
    為證據之事由，復與本案待證事實具關聯性，依法自得作為
    證據，而均有證據能力。
貳、實體方面
一、認定犯罪事實所憑證據及理由：
  (一)訊據上訴人即被告陳婉如對於上開犯罪事實坦承不諱（見本
    院卷第31頁反面、第42頁），核與證人賴松森於警詢及偵查
    中證述之主要情節相符，並有搜索及扣押筆錄、扣押物品目
    錄表各1份、指認犯罪嫌疑人紀錄表1紙、蒐證及現場照片共
    54張、通訊監察譯文附於警卷可稽，復有扣案之行動電話1
    支（搭配0000000000號SIM卡1張）、電子磅秤1台、分裝袋1
    包可資佐證。
  (二)而被告於99年9月14日上午6時45分許，在彰化縣彰化市○○
    路195號歐悅汽車旅館第123號房間，為警拘提到案，扣得其
    所有之海洛因3小包，經法務部調查局鑑定結果，確認係第
    一級毒品海洛因無誤（驗餘合計淨重1.59公克，空包裝3個
    合計總重0.82公克），有法務部調查局99年10月22日調科壹
    字第09923023300號濫用藥物實驗室鑑定書1份附於原審卷（
    第54頁）可稽，足認被告對於所販賣之毒品是否為海洛因應
    無誤認之虞。
  (三)又證人賴松森於警詢及偵訊時均證述：「我向陳婉如購買海
    洛因有交易完成。交易方式地點是雙方約定在小美山見面後
    ，我右手拿1000元新台幣給陳婉如，而我一樣右手拿毒品海
    洛因1包放入我的褲子右口袋，而陳婉如也是右手拿新台幣1
    000元將右手的毒品海洛因1包拿給我，雙方交易完成才離去
    。」、「（問：提示99年7月1日22時49分譯文，這通譯文為
    何意思？）這是我跟陳婉如約定在員林鎮東山裡小美山小吃
    部，到場時我再跟陳婉如說我要買海洛因，我說要買1千元
    ，當場一手交錢給她並當場同一手拿回一包海洛因。」、「
    （問：這次只有她一人出面跟你交易？）是。」等語（見警
    卷第199頁反面、偵字第8705號卷第195頁），衡酌證人賴松
    森既能清楚區辨交易模式為「一人」、「一手交錢一手交貨
    」及「同一手拿錢及拿毒品」，尤其「一人」或「二人」係
    迥然相異之交易對象，殊無混淆之可能，是證人賴松森於原
    審審理時始改稱：99年7月1日晚上，伊有打電話給被告，約
    在員林鎮小美山小吃部見面，伊本來要找劉昌訓，就問被告
    ，劉昌訓有無在那裡，當天被告沒有帶毒品，所以沒有交易
    ，當時劉昌訓也在那裡，伊是與劉昌訓交易毒品云云（見原
    審卷第81頁反面至第83頁反面），顯屬避重就輕迴護被告之
    詞，且與被告之自白相違，要無可採。
  (四)又查近年來毒品之濫用，危害國民健康與社會安定日益嚴重
    ，治安機關對於販賣或施用毒品之犯罪行為，無不嚴加查緝
    ，各傳播媒體對於政府大力掃毒之決心亦再三報導，已使毒
    品不易取得且物稀價昂，苟被告於買賣之過程中無利可圖，
    縱屬至愚，亦無甘冒被取締移送法辦判處重刑之危險而平白
    從事毒品海洛因買賣之理，是被告有從中賺取買賣價差牟利
    之意圖及事實，應屬合理認定；又販賣毒品海洛因係違法行
    為，非可公然為之，而毒品海洛因亦無公定價格，係可任意
    分裝增減分量，且每次買賣之價格、數量，亦隨時依雙方之
    關係深淺、資力、需求量、貨物品質、對行情之認知、來源
    是否充裕、查緝是否嚴緊、購買者被查獲時供述購買對象之
    可能風險之評估等因素，而異其標準，機動調整，非可一概
    論之。從而實難察得其交易獲利實情，然販賣者從價差或量
    差中牟利，方式雖異，惟其販賣行為在意圖營利則屬同一。
    況販賣毒品之所謂販賣行為，係行為人基於營利之目的，而
    販入或賣出毒品而言。販賣毒品者其主觀上須有營利之意圖
    ，且客觀上有販賣（即販入或賣出）之行為，即足構成，至
    於實際上是否已經獲利，則非所問。況被告於偵查中檢察官
    訊問時業已供承：海洛因半錢進價約1萬元，全部賣出去可
    以賣1萬5千元，其賺5千元等語明確（見偵字第8705號卷第1
    4頁），顯見被告確有營利之意圖甚明。綜上，被告之自白
    核與事實相符，事證明確，其犯行洵堪認定。
二、論罪科刑
  (一)按海洛因為毒品危害防制條例第2條第2項第1款所定之第1級
    毒品，不得持有、販賣。核被告所為係犯毒品危害防制條例
    第4條第1項之販賣第一級毒品罪。被告因販賣而持有第一級
    毒品之低度行為，為其販賣之高度行為所吸收，不另論罪。
    被告有如事實欄一所載之前案科刑及執行紀錄，有臺灣高等
    法院被告前案紀錄表附卷可按，其於受有期徒刑之執行完畢
    後，5年以內故意再犯本件有期徒刑以上之罪，為累犯，除
    法定本刑為死刑、無期徒刑部分依法不得加重外，應依刑法
    第47條第1項之規定加重其刑。
  (二)按毒品危害防制條例第17條第2項規定「犯第四條至第八條
    之罪，於偵查及審判中均自白者，減輕其刑。」旨在獎勵犯
    罪行為人之悛悔，同時使偵、審機關易於發現真實，以利毒
    品查緝，俾收防制毒品危害之效。所謂偵查階段之自白，包
    括被告在偵查輔助機關及檢察官聲請法院羈押訊問時之自白
    在內，而審判階段之自白，則以案件起訴繫屬後在事實審法
    院任一審級之一次自白，即屬當之。經查，被告於偵查中經
    檢察官聲請法院為羈押訊問時，即坦承：「（問：檢察官所
    提示的人是否有販賣過第一級毒品海洛因、第二級毒品甲基
    安非他命給他們？）是的。」等語（見聲羈字第295號卷第6
    頁反面），而上開「檢察官所提示的人」，依檢察官羈押聲
    請理由書所載「……（被告）基於販賣第一、二級毒品之犯
    意，自民國99年間某日起……販賣第一級毒品海洛因予曹惟
    智、賴松森……」等情（見上開聲羈卷第2頁）。是被告於
    檢察官聲請法院羈押訊問時既已坦承販賣第一級毒品予賴松
    森，依上開說明，被告於偵查中自有自白此犯行。又被告於
    本院前審及本審審理時均自白有販賣海洛因予賴松森之犯行
    （見本院前審卷第58頁、本院卷第42頁），是本件被告於偵
    查、法院審理時均自白其犯行明確，應依毒品危害防制條例
    第17條第2項之規定減輕其刑。
  (三)復按犯罪之情狀顯可憫恕，認科以最低刑度仍嫌過重者，得
    酌量減輕其刑，刑法第59條定有明文。所謂「顯可憫恕」，
    係指被告之犯行有情輕法重之情，客觀上足以引起一般人同
    情，處以法定最低刑度仍失之過苛，尚堪憫恕之情形而言；
    另毒品危害防制條例第17條第2項之增訂，其立法意旨在使
    製造、販賣或運輸毒品案件之刑事訴訟程序儘早確定，鼓勵
    被告自白認罪，開啟其自新之路，採行寬厚之刑事政策，當
    無排除刑法第59條規定同時適用之理。本件被告販賣海洛因
    之對價僅1000元，屬零星小額，是其犯罪情節尚非重大，相
    對於長期大量販賣第一級毒品海洛因予他人以賺取巨額利潤
    之大毒梟而言，其對社會治安及國民健康之危害顯然較小，
    然販賣第一級毒品罪之法定最低本刑為無期徒刑，次按死刑
    減輕者，為無期徒刑；無期徒刑減輕者，為20年以下15年以
    上有期徒刑，刑法第64條第2項、第65條定有明文，則本件
    被告所犯販賣海洛因犯行，縱依毒品危害防制條例第17條第
    2項之規定減輕其刑後，其最低刑度仍為15年以上有期徒刑
    。惟被告之犯罪情節與惡性尚非異常重大，復因其於偵查及
    審判中均自白犯罪，犯後態度良好，則縱予量處有期徒刑15
    年，仍屬過重，有情輕法重之情形，客觀上非不足以引起一
    般人同情，爰仍依刑法第59條之規定酌量減輕其刑。而被告
    所犯販賣第一級毒品犯行，有前述加重、減輕其刑之事由，
    爰先加重（依法不得加重部分除外）後再遞減輕其刑。
  (四)另被告曾辯稱其有供出毒品來源為張錦堂，檢警並因而查獲
    正犯張錦堂，其應得依毒品危害防制條例第17條第1項之規
    定減輕或免除其刑云云，惟按毒品危害防制條例第17條第1
    項所稱「供出毒品來源，因而查獲其他正犯或共犯者」，係
    指被告供出毒品來源之有關資料，諸如前手之姓名、年籍、
    住居所、或其他足資辨別之特徵等，使調查或偵查犯罪之公
    務員因而對之發動調查或偵查並破獲者而言。申言之，被告
    之「供出毒品來源」，與調查或偵查犯罪之公務員對之發動
    調查或偵查並進而查獲之間，論理上須具有先後且相當之因
    果關係，固非謂被告一有「自白」、「指認」毒品來源之人
    ，而查獲在後，即得依上開規定予以減輕或免除其刑（參考
    最高法院98年度台上字第6331號判決意旨）。被告上開所辯
    ，經本院前審向臺灣彰化地方法院檢察署函詢獲覆：該署於
    被告陳婉如遭查獲供述前，即已對張錦堂實施通訊監察，於
    99年11月29日拘提張錦堂後，以99年度偵字第11248、11458
    號案起訴等語（見本院前審卷第43頁），足見張錦堂並非因
    被告之供出而查獲，自無毒品危害防制條例第17條第1項規
    定之適用，附此敘明。
  (五)原審以被告販賣第一級毒品海洛因予賴松森部分犯罪事證明
    確，予以論罪科刑，固非無見，然被告業於本院審理時自白
    販賣海洛因予賴松森之犯行，是被告此部分犯行於偵查及審
    判中均有自白（詳如前述），自合於毒品危害防制條例第17
    條第2項所定應減輕其刑之要件，原審未及審酌，自有未洽
    ，而原審判決既有如上瑕疵，既經被告上訴，即屬無可維持
    ，應由本院就原判決關於被告販賣毒品予賴松森部分及已失
    所附麗之定應執行刑部分均予撤銷改判。爰審酌被告犯罪之
    動機、目的、手段、智識程度、生活狀況、經濟狀況、前科
    素行、犯罪後之態度等一切情狀，量處如主文第2項所示之
    刑，以示懲儆。
  (六)沒收部分：
  1.按犯毒品危害防制條例第4條至第9條、第12條、第13條或第
    14條第1項、第2項之罪者，其供犯罪所用或因犯罪所得之財
    物均沒收之，如全部或一部不能沒收時，追徵其價額或以其
    財產抵償之，毒品危害防制條例第19條第1項定有明文，而
    毒品危害防制條例第19條第1項規定，性質上係沒收之補充
    規定。其屬於本條所定沒收之標的，如得以直接沒收者，判
    決主文僅宣告沒收即可，不生「追徵其價額」或「以其財產
    抵償」之問題，須沒收之標的全部或一部不能沒收時，始生
    「追徵其價額」或「以其財產抵償」之選項問題。而「追徵
    其價額」或「以其財產抵償」，分別係針對現行貨幣以外之
    其他財產與現行貨幣之兩種不同選項。所稱「追徵其價額者
    」，係指所沒收之物為金錢以外之其他財產，而不能就原物
    為沒收時，因其實際價值不確定，應追徵其價額，使其繳納
    與原物相當之價額，並無以其財產抵償之問題。倘嗣後追徵
    其價額無結果，而須以其財產抵償者，要屬行政執行機關依
    強制執行有關法律之執行問題，即無不能執行之情形，自毋
    庸諭知「以其財產抵償」。如不能沒收之標的物為金錢時，
    因價值確定，判決主文直接宣告「以其財產抵償」即可，不
    發生追徵其價額之問題（參考最高法院99年度第5次刑事庭
    會議決議、99年度台上字第4463號判決意旨）。而金錢為代
    替物，重在兌換價值，而不在原物，自難拘泥於沒收原物之
    理論，認沒收販賣毒品所得之金錢，以當場查獲扣押者為限
    ，苟能證明其為販賣毒品所得之金錢，均應予以沒收（參考
    最高法院92年度台上字第5227號判決意旨）。又毒品危害防
    制條例第19條第1項規定，犯販賣毒品罪者，其犯罪所得之
    財物均沒收之，係採義務沒收主義。故販賣毒品所得之對價
    ，不問其中成本若干，利潤多少，均應全部諭知沒收，貫徹
    政府查禁煙毒之決心，以符立法本旨（參考最高法院91年度
    台上字第2419號判決意旨）。經查，被告因本件販賣第一級
    毒品所得之對價1000元，雖未扣案，仍應依毒品危害防制條
    例第19條第1項規定，宣告沒收之，如全部或一部不能沒收
    時，以其財產抵償之。
  2.扣案之電子磅秤1台，為被告所有供本件販賣第一級毒品海
    洛因所用之物，已據被告供明在卷（見原審卷第16頁），為
    被告販賣毒品所用之工具，應依毒品危害防制條例第19條第
    1項規定，宣告沒收之。
  3.又扣案行動電話1支（搭配00000000000號行動電話SIM卡1張
    ），被告於原審審理時自承：0000000000SIM卡是伊父親給
    伊，伊都常常搭配伊手機換來換去使用等語（見原審卷第84
    頁反面），堪認被告已取得門號0000000000號SIM卡之所有
    權，是扣案行動電話1支（搭配0000000000號行動電話SIM卡
    1張），屬被告所有，供販賣毒品予賴松森聯絡交易所用之
    物，應依同條例第19條第1項之規定，宣告沒收之。
  4.刑法第38條第1項第2款所定得沒收之供犯罪預備之物，係指
    供實行犯罪行為為目的所預備之物，而其與犯罪有直接關係
    ，惟仍未使用者而言，並不以該罪有處罰預備犯之明文規定
    者為限。茍行為人已著手實行犯罪行為，其事先預備供犯罪
    而未及使用之物，非不得依此規定宣告沒收（參考最高法院
    98年度台上字第4024號、97年度台上字第2994號判決意旨）
    。查被告於原審審理時供稱：分裝袋1包是伊的，作為分裝
    毒品用的等語（見原審卷第84頁反面），堪認扣案分裝袋1
    包係被告所有，且係供其販賣海洛因預備之物，爰依刑法第
    38條第1項第2款之規定沒收之。
  5.按以營利為目的販入毒品，經多次販賣後，持有剩餘毒品被
    查獲，其各次販賣毒品行為，固應併合處罰。惟該持有剩餘
    毒品之低度行為，應僅為最後一次販賣毒品之高度行為所吸
    收，不另論罪，則就該查獲之剩餘毒品，祇能於最後一次之
    販賣毒品罪宣告沒收銷燬，不得於各次販賣毒品罪均宣告沒
    收銷燬（參考最高法院99年度台上字第2718號判決意旨）。
    本件被告於99年9月14日為警查獲時，扣得之第一級毒品海
    洛因3小包（驗餘合計淨重1.59公克，空包裝3個合計總重0.
    82公克），係查獲之第一級毒品，不問屬於犯人與否，應依
    毒品危害防制條例第18條第1項前段之規定，在被告所犯最
    後一次之販賣第一級毒品罪（即99年8月18日夜晚11時51分
    許販賣毒品予劉昌訓）部分宣告沒收銷燬之（見本院前審判
    決書第13頁），是不於本判決宣示之。
  6.沒收為從刑之一種，應附隨於主刑存在，故毒品危害防制條
    例第18條第1項所謂「查獲」之第一級及第二級毒品，係指
    經有罪判決書事實欄認定與被告犯罪事實有關之毒品而言；
    扣押之贓證物品，縱屬違禁物，既與判決所認定之犯罪無關
    ，即不能於該犯罪諭知之主刑項下，併予宣告沒收無關之違
    禁物（參考最高法院94年度台上字第5984號、97年度台非字
    第582號判決意旨）。本件查獲扣案之安非他命8包、安非他
    命殘渣瓶1個，並無證據證明與本件被告所犯販賣毒品海洛
    因之犯行有何關連性，是無法於本件被告販賣毒品海洛因之
    案件中宣告沒收。
  7.至於扣案之現金24900元，其中800元係被告所有因販賣第二
    級毒品之犯行所得，又扣案之行動電話2支（分別搭配00000
    00000、0000000000號行動電話SIM卡各1張），屬被告所有
    另供他次販賣毒品犯行聯絡交易所用之物等情，業據被告於
    原審審理程序時供明在卷，與本案無涉，是不於本案沒收。
  8.另扣案之現金24100元、行動電話1支、0000000000、000000
    0000、0000000000、0000000000號行動電話SIM卡共4張等物
    品，雖為被告所有，然無證據顯示被告有持供犯本案或預備
    供販賣第一級毒品海洛因所用，是不予宣告沒收。
據上論結，應依刑事訴訟法第369條第1項前段、第364條、第299
條第1項前段，毒品危害防制條例第4條第1項、第17條第2項、第
19條第1項，刑法第11條、第47條第1項、第59條、第38條第1項
第2款，判決如主文。
本案經檢察官陳佳琳到庭執行職務。
中    華    民    國  100    年    8    月     18     日
            刑事第二庭    審判長法  官  邱  顯  祥
                                法  官  王  鏗  普
                                法  官  姚  勳  昌
以上正本證明與原本無異。
如不服本判決應於收受送達後10日內向本院提出上訴書狀，其未
敘述上訴之理由者，並得於提起上訴後10日內向本院補提理由書
（均須按他造當事人之人數附繕本）「切勿逕送上級法院」。
                                書記官  吳  宗  玲
中    華    民    國  100    年    8    月     18     日
附錄本案論罪科刑法條全文：
毒品危害防制條例第4條第1項
製造、運輸、販賣第一級毒品者，處死刑或無期徒刑；處無期徒
刑者，得併科新臺幣2千萬元以下罰金。